臺灣新北地方法院民事裁定
110年度消債職聲免字第185號
聲  請  人
即  債務人  張耀圖  

代  理  人  黃慧敏律師
相  對  人
即  債權人  華南商業銀行股份有限公司

法定代理人  張振芳  
代  理  人  賴麗慧    住○○市○○區○○路0段000號0樓    相  
對  人
即  債權人  國泰世華商業銀行股份有限公司

法定代理人  郭明鑑  
代  理  人  王行正  
相  對  人
即  債權人  台新國際商業銀行股份有限公司

法定代理人  尚瑞強  


相  對  人
即  債權人  中國信託商業銀行股份有限公司


法定代理人  利明献  


相  對  人
即  債權人  萬榮行銷股份有限公司

法定代理人  呂豫文  


相  對  人
即  債權人  仲信資融股份有限公司

法定代理人  陳鳳龍  
代  理  人  許世稜  
上列當事人因債務人張耀圖聲請消費者債務清理事件，本院裁定
如下：
    主    文
債務人張耀圖不免責。
    理    由
一、按法院為終止或終結清算程序之裁定確定後，除別有規定外
    ，應以裁定免除債務人之債務，消費者債務清理條例（下稱
    消債條例）第132條定有明文。復按法院裁定開始清算程序
    後，債務人有薪資、執行業務所得或其他固定收入，扣除自
    己及依法應受其扶養者所必要生活費用之數額後仍有餘額，
    而普通債權人之分配總額低於債務人聲請清算前二年間，可
    處分所得扣除自己及依法應受其扶養者所必要生活費用之數
    額者，法院應為不免責之裁定。但債務人證明經普通債權人
    全體同意者，不在此限。債務人有下列各款情形之一者，法
    院應為不免責之裁定。但債務人證明經普通債權人全體同意
    者，不在此限：㈠於七年內曾依破產法或本條例規定受免責
    。㈡故意隱匿、毀損應屬清算財團之財產，或為其他不利於
    債權人之處分，致債權人受有損害。㈢捏造債務或承認不真
    實之債務。㈣聲請清算前二年內，因消費奢侈商品或服務、
    賭博或其他投機行為，所負債務之總額逾聲請清算時無擔保
    及無優先權債務之半數，而生開始清算之原因。㈤於清算聲
    請前一年內，已有清算之原因，而隱瞞其事實，使他人與之
    為交易致生損害。㈥明知已有清算原因之事實，非基於本人
    之義務，而以特別利於債權人中之一人或數人為目的，提供
    擔保或消滅債務。㈦隱匿、毀棄、偽造或變造帳簿或其他會
    計文件之全部或一部，致其財產之狀況不真確。㈧故意於財
    產及收入狀況說明書為不實之記載，或有其他故意違反本條
    例所定義務之行為，致債權人受有損害，或重大延滯程序，
    為消債條例第133條、第134條所明文。是法院為終止或終結
    清算程序之裁定確定後，除有消債條例第133條、第134條各
    款所定之情形者，法院應為不免責之裁定外，法院即應以裁
    定免除債務人之債務。
二、聲請人前依消債條例規定，於民國108年8月12日向本院聲請
    更生調解，調解期日到庭然調解不成立，當場於書記官前以
    言詞聲請更生，經本院以108年度消債更字第533號裁定自10
    9年2月21日開始更生程序，因聲請人一再具狀陳報其後來之
    收入比聲請更生時為低，收入扣除支出後無餘額得以償債，
    而迄未提出更生方案、財產及收入狀況報告書，致更生程序
    無法繼續進行，經本院於110年4月30日以109年度消債清字
    第272號裁定開始清算程序，復因其財產不敷清償財團費用
    、財團債務、法律行為經撤銷或契約經終止或解除後所應負
    之償還義務、裁定開始清算程序前6個月內本於勞動契約所
    積欠之工資，司法事務官於110年8月13日裁定終止清算程序
    （本院110年度司執消債清字第83號），上開終止清算程序
    裁定未據債權人異議而確定，業據本院調取108年度司消債
    調字第638號、108年度消債更字第533號、109年度司執消債
    更字第84號、109年度消債清字第272號、110年度司執消債
    清字第83號等卷宗查明屬實。嗣經本院通知各債權人就聲請
    人免責與否表示意見，除債權人仲信資融股份有限公司（下
    稱仲信公司）未回覆、萬榮行銷股份有限公司（下稱萬榮公
    司）表示無意見外，其餘債權人均表示不同意聲請人免責。
    其理由各如下：
  ㈠債權人華南商業銀行股份有限公司（下稱華南銀行）陳稱：
    本院108年度消債更字第533號裁定認定聲請人每月收入新臺
    幣（下同）4萬5,000元，扣除必要支出3萬9,175元，剩餘5,
    825元，準此聲請人聲請更生前2年可處分所得扣除支出餘額
    為13萬9,800元（5,825×24），而全體債權人於清算程序間
    均未受償，係有消債條例第133條不免責事由；上開裁定又
    認定因聲請人未依限提出更生方案致更生程序無法進行，進
    而依消債條例第56條第2款規定裁定開始清算程序，故聲請
    人有消債條例第134條第8款規定故意違反本條例所定義務之
    行為，致債權人受有損害，或重大延滯程序情事，請予不免
    責裁定等語。
  ㈡債權人國泰世華商業銀行股份有限公司（下稱國泰世華銀行
    ）陳稱：聲請人有消債條例第133條不免責事由，另請依職
    權查調聲請人於聲請清算前2年有無搭乘國內外航線至外國
    或離島旅遊而有消債條例第134條第4款之適用，依上述，聲
    請人應受不免責之裁定等語。
  ㈢債權人台新國際商業銀行股份有限公司（下稱台新銀行）陳
    稱：請詳察聲請人是否有消債條例第133條、第134條各款所
    定之不免責事由，諸如查詢聲請人入出境資料以確認其是否
    有奢侈浪費或隱匿財產之行為等語。
  ㈣債權人中國信託商業銀行股份有限公司（下稱中信銀行）陳
    稱：依本院108年度消債更字第533號裁定記載，聲請人於聲
    請清算前2年收入為108萬元（45,000×24），扣除其聲請清
    算前2年間合理必要支出44萬9,280元（18,720×24），剩餘6
    3萬720元，依消債條例第133條規定，應受不免責裁定；並
    請查察聲請人是否有消債條例第134條各款不免責事由等語
    。
三、本院就聲請人未清償之債務是否應予免責，茲審酌如下：
  ㈠聲請人有無消債條例第133條所定應不予免責之事由：
  ⒈按法院裁定開始清算程序後，債務人有薪資、執行業務所得
    或其他固定收入，扣除自己及依法應受其扶養者所必要生活
    費用之數額後仍有餘額，而普通債權人之分配總額低於債務
    人聲請清算前二年間，可處分所得扣除自己及依法應受其扶
    養者所必要生活費用之數額者，法院應為不免責之裁定，但
    債務人證明經普通債權人全體同意者，不在此限，消債條例
    第133條定有明文。故判斷本件聲請人是否具消債條例第133
    條所定應不予免責之情形，應審認其是否合於「於清算程序
    開始後債務人有薪資、執行業務所得或其他固定收入，扣除
    自己及依法應受其扶養者所必要生活費用之數額後仍有餘額
    」及「普通債權人之分配總額低於債務人聲請清算前二年間
    ，可處分所得扣除自己及依法應受其扶養者所必要生活費用
    之數額」此兩要件。
  ⒉次按法院裁定開始更生程序後，債務人免責前，法院裁定開
    始清算程序，其已進行之更生程序，適於清算程序者，作為
    清算程序之一部；其更生聲請視為清算聲請。債務人於法院
    調解不成立之日起二十日內聲請更生，以其調解之聲請，視
    為更生之聲請，為消債條例第78條第1項、第153條之1第2項
    所明定。聲請人於108年8月12日向本院聲請更生調解而調解
    不成立，於調解不成立後20日內向本院聲請更生，經本院以
    108年度消債更字第533號裁定自109年2月21日起開始更生程
    序，因聲請人遲未提出更生方案、財產及收入狀況報告書，
    致更生程序無法繼續進行，經本院以109年度消債清字第272
    號裁定自110年4月30日起開始清算程序。故應審酌聲請人於
    110年4月30日之後有無薪資、執行業務所得或其他固定收入
    ，並扣除自己及依法應受其扶養者所必要生活費用之數額後
    是否有餘額，暨普通債權人之分配總額是否低於聲請人聲請
    清算前2年間即106年8月12日至108年8月11日，可處分所得
    扣除自己及依法應受其扶養者所必要生活費用之數額。
  ⒊聲請人陳稱其自109年2月21日起迄今之月營業收入約4萬餘元
    ，營業成本大約2萬4,000元至2萬5,000元，因而每月淨利約
    1萬5,000元，扣除必要生活支出並無任何剩餘等語，然並未
    提出任何證明文件。查聲請人於聲請更生時陳報其開計程車
    之月營業成本為2萬3,500元（含租車月費4,000元、油資每
    日550元、車隊規費3,000元），而於本院裁定開始更生程序
    後一再表示在疫情影響及UBER競爭下，計程車生意變差等情
    ，衡以常情，計程車生意變差，營業成本應該不會增加，故
    聲請人主張月營業成本大約2萬4,000元至2萬5,000元等語，
    要無足採，應以2萬3,500元較為可採，而就每月營業收入，
    聲請人僅泛稱約4萬餘元，則以最低數4萬1,000元計算，故
    聲請人每月淨收入約1萬7,500元（41,000－23,500＝17,500）
    ；至於每月必要生活費用，根據聲請人於聲請更生時提出之
    財產及收入狀況說明書記載為1萬5,675元（含膳食費6,000
    元、房租6,500元、水電瓦斯費1,000元、健保費675元、通
    訊費1,500元）。準此，聲請人每月可支配所得1萬7,500元
    ，扣除每月必要生活費用1萬5,675元後，尚有餘額1,825元
    以上（17,500－15,675＝1,825）。
  ⒋關於聲請清算前2年即106年8月12日至108年8月11日之收入，
    以聲請人目前之月營業收入在疫情影響及UBER競爭下尚有4
    萬餘元觀之，本院108年度消債更字第533號裁定認定聲請人
    之月營業收入4萬5,000元，應可採用，於扣除月營業成本2
    萬3,500元，每月淨收入為2萬1,500元（45,000－23,500＝21,
    500），故其於聲請清算前2年之收入為51萬6,000元（21,50
    0×24＝516,000）；至於每月必要生活費用，據財產及收入狀
    況說明書記載為1萬5,675元，故聲請人聲請清算前2年之必
    要生活費用共37萬6,200元（15,675×24＝376,200）。準此，
    聲請人聲請清算前2年間可處分所得51萬6,000元，扣除必要
    生活費用之數額37萬6,200元後，尚餘13萬9,800元（516,00
    0－376,200＝139,800），而本件前經本院司法事務官於110年
    8月13日以110年度司執消債清字第83號裁定終止清算程序，
    已如前述，即普通債權人於清算程序中受分配總額為0元，
    是本件普通債權人之分配總額低於聲請人聲請清算前2年內
    ，可處分所得扣除必要生活費用之數額，聲請人已符合消債
    條例第133條規定應不予免責之情事。
  ㈡聲請人有無消債條例第134條各款所定應不予免責之事由：
  ⒈債權人國泰世華銀行、台新銀行請求本院調查聲請人之入出
    境資料以確認其是否奢侈浪費或隱匿財產而有消債條例第13
    4條所定應不免責事由，經本院依職權查詢，聲請人自106年
    8月1日起至111年1月9日止並無入出境資料，有入出境資訊
    連結作業查詢結果附卷可稽，是債權人國泰世華銀行、台新
    銀行上開主張應不可採。另債權人華南銀行主張本院因聲請
    人未依限提出更生方案致更生程序無法進行，而依消債條例
    第56條第2款規定裁定開始清算程序，故聲請人有消債條例
    第134條第8款所規定故意違反本條例所定義務之行為，致債
    權人受有損害，或重大延滯程序情事等語。惟按債務人有其
    他故意違反本條例所定義務之行為，係指債務人有故意違反
    消債條例第9條第2項到場義務、第41條出席及答覆義務、第
    81條第1項提出財產狀況及收入說明書及債權人、債務人清
    冊義務、第82條第1項報告義務、第89條生活儉樸及住居限
    制義務、第101條提出清算財團書面資料義務、第102條第1
    項移交簿冊、文件及一切財產義務、第103條第1項答覆義務
    、第136條第2項協力調查義務等之行為，此觀消債條例第13
    4條第8款之立法理由即明，亦有臺灣高等法院暨所屬法院10
    4年法律座談會民事類提案第24號研討意見可資參照。而查
    ，聲請人雖於更生程序中經本院司法事務官109年3月19日函
    請10日內提出更生方案、109年10月29日電話詢問，卻遲未
    提出，經裁定開始清算程序，嗣後並經終止清算程序等情，
    如前所述，然聲請人逾期未提出更生方案，依其主張係因景
    氣影響而無餘額得以提出更生方案，並非故意違反消債條例
    所定義務之行為，且僅能認有影響更生程序之進行，尚難認
    有違反法定義務致重大影響清算程序之進行，自與消債條例
    第134條第8款規定「有其他故意違反本條例所定義務之行為
    ，致債權人受有損害，或重大延滯程序」要件不符，是債權
    人華南銀行上開主張容有誤會。
  ⒉再消債條例關於清算程序係以免責主義為原則，不免責為例
    外，債權人如主張聲請人有該條例第134條其餘各款所定行
    為，自應就聲請人合於上開要件之事實，舉證以實其說。惟
    債權人台新銀行、中信銀行並未具體說明或提出相當事證證
    明，自難認聲請人有消債條例第134條第4款、第8款規定以
    外之不免責情事。
四、綜上所述，聲請人經法院為終止清算程序之裁定確定後，因
    有消債條例第133條所定之情形，復未經普通債權人全體同
    意其免責，揆諸首揭規定，本院應為不免責之裁定，爰裁定
    如主文。另聲請人因消債條例第133條之情形，受不免責之
    裁定確定後，倘繼續清償達該條規定之數額（即聲請清算前
    2年間可處分所得扣除必要生活費用之餘額139,800元），且
    各普通債權人受償額均達其應受分配額時（即附表A欄位所
    示），得依消債條例第141條規定，再次聲請裁定免責；或
    繼續清償達各普通債權人債權額之20%以上數額者（即附表B
    欄位所示），亦得依消債條例第142條規定再次聲請裁定免
    責，併此敘明。
中　　華　　民　　國　　111 　年　　3 　　月　　4 　　日
                  民事第四庭法　官　莊佩頴
上為正本係照原本作成
如不服本裁定，應於裁定送達後10日內，以書狀向本院提出抗告
，並繳納抗告費新臺幣1,000 元。 
中　　華　　民　　國　　111 　年　　3 　　月　　4 　　日
                            書記官　李瑞芝  

附表：（單位：新臺幣，元以下四捨五入；據本院110年6月28日公告之債權表編製）      編號                債權人                                                          債權總額                                  公告債權 比   例                債務人依第133 條規定所應清償之最低數額（即139,800元×公告債權比例） （A）          第142條所定債權額20%      (B)                 １    華南商業銀行股份有限公司          712,689元             10.76%             15,042元                            142,538元             ２    國泰世華商業銀行股份有限公司      131,239元              1.98%             2,768元                            26,248元             ３    台新國際商業銀行股份有限公司            1,961,246元             29.6%             41,381元                           392,249元             ４    中國信託商業銀行股份有限公司             393,418元              5.94%             8,304元                            78,684元             ５    萬榮行銷股份有限公司          78,065元             1.18%             1,650元                            15,613元             ６    仲信資融股份有限公司        3,348,247元             50.54%            70,655元                            669,649元